---
title: "addlink"
format: html
editor_options: 
  chunk_output_type: console
---

draw.io v31.3.2

# CORE

```{r}
# library(foreach)
# library(doParallel)
# 
# # How many cores does your CPU have
# n_cores <- detectCores()
# n_cores
# cluster <- makeCluster(n_cores - 1)
# registerDoParallel(cluster)
```

ý tưởng là drawio xuất ra file svg ở dạng xml bị dính vào nhau, nên ta cần chạy trước 1 package xml để rã file xml nhằm lấy số ID.

khi các shape bình thường thì ta chèn vị trí ID là xong

shape có reference đến shape thì ta chèn vị trí ID (với đường dẫn xlink) để cho đúng.

# RENDER

```{r}
# system('E:/GITHUB/thongkevavedothi/blog/cac-phuong-phap-thong-ke-thuong-quy/export.cmd')
# system('E:/GITHUB/thongkevavedothi/blog/cac-phuong-phap-thong-ke-thuong-quy/export_png.cmd')
```

# PARSE XUỐNG DÒNG ĐỂ TÌM RA LIST ID

```{r}
library(xml2)

doc <- read_xml("chuan.svg")

xml_children(doc) -> yes

write_xml(doc, "yes.xml", options = "format")

svg_source <- readLines("yes.xml", encoding = "UTF-8")

# cat(svg_source, sep = "\n")

# svg_source

grep(pattern = "data-cell-id=",
     svg_source,
     value = T) -> id_check

cat(id_check, sep = "\n")
nchar(id_check)
```


```{r}
id_check[nchar(id_check) >= 49] -> id_check

gsub(pattern = "        <g ",
     replacement = "",
     id_check) -> id_check

cat(id_check, sep = "\n")
```

### ***rà thêm xlink**

```{r}
grep(pattern = "xlink:href=\"file:///",
     svg_source,
     value = F) -> id_xlink

id_xlink
svg_source[id_xlink]
svg_source[id_xlink-1] -> check_xlink

check_xlink

check_xlink <- gsub(pattern = "        <g data-cell-",
               replacement = "",
               check_xlink)

check_xlink <- gsub(pattern = ">",
               replacement = "",
               check_xlink)

cat(check_xlink, sep = "\n")
```

### linkout

```{r}
grep(pattern = "xlink:href=\"https://",
     svg_source,
     value = F) -> linkout

linkout <- linkout[ -length(linkout)]

svg_source[linkout]

svg_source[linkout-1]
```

```{r}
gsub(pattern = "          ",
     replacement = "",
     svg_source[linkout]) -> linkout_yes

cat(linkout_yes, sep = "\n")


gsub(pattern = "        ",
     replacement = "",
     svg_source[linkout-1]) -> linkout_ok

cat(linkout_ok, sep = "\n")

chuoi_linkout <- paste0(linkout_ok,
                      linkout_yes,
                      "<g")

cat(chuoi_linkout, sep = "\n")

### trich ID linkout

id_linkout <- gsub(pattern = "<g data-cell-",
               replacement = "",
               linkout_ok)

id_linkout <- gsub(pattern = ">",
               replacement = "",
               id_linkout)

cat(id_linkout, sep = "\n")

chuoi_linkout_replace <- paste0(chuoi_linkout, " ", id_linkout)

cat(chuoi_linkout_replace, sep = "\n")
```


# CHUỖI HOÀN CHỈNH

**toan bo ma ID cac shape**

```{r}
id_num <- gsub(pattern = "data-cell-",
               replacement = "",
               id_check)

id_num <- gsub(pattern = ">",
               replacement = "",
               id_num)

cat(id_num, sep = "\n")
```

**vi tri can thay doi**

```{r}
id_ori <- paste0(id_check, "<g")
cat(id_ori, sep = "\n")
```

**replacement**

```{r}
id_replace <- paste0(id_ori, " ", id_num)
cat(id_replace, sep = "\n")
```

**filter nhung id thuc su can thay doi**

```{r}
num_rm <- vector()

for(j in 1:length(check_xlink)){
grep(pattern = check_xlink[j],
     id_ori,
     value = F) -> num_rm_ok
  
  num_rm <- append(num_rm, num_rm_ok)
  
}

check_xlink
id_ori[-num_rm] -> id_ori

id_replace[-num_rm] -> id_replace
```

# TAO CHUOI ID XLINK REF

```{r}
xlink_rm <- 'file:///C:/Program%20Files/draw.io/resources/app.asar/drawio/src/main/webapp/export3.html'
```

```{r}
cat(svg_source[id_xlink], sep = "\n")

gsub(pattern = "          ",
     replacement = "",
     svg_source[id_xlink]) -> xlink_yes

cat(xlink_yes, sep = "\n")



gsub(pattern = "        ",
     replacement = "",
     svg_source[id_xlink-1]) -> xlink_ok

cat(xlink_ok, sep = "\n")



svg_source[id_xlink-1]

chuoi_xlink <- paste0(xlink_ok,
                      xlink_yes,
                      "<g")



cat(chuoi_xlink, sep = "\n")

cat(check_xlink, sep ="\n")


chuoi_xlink_replace <- paste0(chuoi_xlink, " ", check_xlink)

cat(chuoi_xlink_replace, sep = "\n")
```



# GOM TOAN BO LAI

```{r}
id_ori_ALL <- c(id_ori, chuoi_xlink, chuoi_linkout)
cat(id_ori_ALL, sep = "\n")

id_replace_ALL <- c(id_replace, chuoi_xlink_replace, chuoi_linkout_replace)
cat(id_replace_ALL, sep = "\n")
```

# EDIT ID

```{r}
svg_raw <- readLines("chuan.svg", encoding = "UTF-8")
options("max.print"=1e9)
cat(svg_raw)
```

```{r}
# gsub(pattern = 'data-cell-id="CdWCQpmYWlaTl-lZ_4Rg-2"><g',
#      replacement = 'data-cell-id="CdWCQpmYWlaTl-lZ_4Rg-2"><g id="CdWCQpmYWlaTl-lZ_4Rg-2"',
#      x = svg_raw) -> ok
# cat(ok)
# 
# gsub(pattern = 'file:///C:/Program%20Files/draw.io/resources/app.asar/drawio/src/main/webapp/export3.html',
#      replacement = '',
#      x = ok) -> ok
```

```{r}
cat(id_ori_ALL, sep = "\n")
cat(id_replace_ALL, sep = "\n")

for(i in 1:length(id_ori_ALL)){

gsub(pattern = id_ori_ALL[i],
     replacement = id_replace_ALL[i],
     x = svg_raw) -> svg_raw

}
```

```{r}
gsub(pattern = xlink_rm,
     replacement = '',
     x = svg_raw) -> svg_raw
```

```{r}
writeLines(svg_raw, 
           "E:/GITHUB/thongkevavedothi/roadmap.svg",
           # "Y:/Public Folder/SHARE/chuan_ok.svg",
           useBytes = F)

#https://filedn.com/lesyJpQOCafj7katNqunAxu/SHARE/chuan_ok.svg#_JXD59-3wXSA1tau3vjn-2
cat(id_ori_ALL, sep = "\n")
cat(id_replace_ALL, sep = "\n")
```

```{r}

# stopCluster(cl = cluster)
```

