---
title: "Hướng dẫn cách vẽ đường ellipse trong R"
author-title: <b>Biên soạn</b>
author: Duc Nguyen | Founder of <a href="https://www.tuhocr.com/">**tuhocr.com**</a>
site-url: https://www.tuhocr.com/
published-title: <b>Cập nhật</b> 
date: last-modified
date-format: "YYYY MMMM DD"
bibliography: reborn_1.bib
format:
  html:
    toc: true
    toc-title: "Mục lục"
    toc-expand: 6
    toc-location: left
    number-sections: true
    number-depth: 6
    theme: [style.scss]
    page-layout: full
    # code-annotations: below # không thuận tiện cho 2 code chunk
    embed-resources: false
    anchor-sections: true
    smooth-scroll: true
    link-external-newwindow: true
    code-tools:
      source: http://thongkevavedothi.com/blog/huong-dan-cach-ve-duong-ellipse-trong-r/huong-dan-cach-ve-duong-ellipse-trong-r.txt
    # grid:
    #   sidebar-width: 0px
    #   body-width: 2000px
    #   margin-width: 0px
highlight-style: atom-one
include-in-header:
  - text: |
      <link rel = "shortcut icon" href = "favicon.png" />
# execute: 
#   keep-md: true
engine: knitr
knitr:
  opts_chunk:
    R.options:
      width: 1000
editor_options: 
  chunk_output_type: console
---

<!-- ```{=html} -->
<!-- <link rel="icon" type="image/png" href="favicon.png"> -->
<!-- ``` -->

```{r, echo=FALSE, results='hide'}
knitr::opts_chunk$set(error = TRUE,        # suppress errors
                      eval = TRUE,        # suppress code run
                      message = FALSE,     # suppress messages
                      warning = FALSE,     # suppress warnings
                      # results = 'hide',  # suppress code output
                      echo = TRUE,         # suppress code
                      # fig.show = 'hide', # suppress plots
                      cache = TRUE         # enable caching
                      )        
# library(ggfortify)
# autoplot(lm(cars$dist ~ cars$speed))

file <- list.files(pattern="*.qmd")
newfile <- gsub("\\.qmd", ".txt", file)
file.copy(from = file, to = newfile, overwrite = TRUE)

zip(zipfile = "huong-dan-cach-ve-duong-ellipse-trong-r", 
    files = c("huong-dan-cach-ve-duong-ellipse-trong-r.qmd", 
              "style.scss", "reborn_1.bib", 
               "favicon.png",
              "huong-dan-cach-ve-duong-ellipse-trong-r.Rproj", 
              "_extensions/")
    )
```

<!-- https://github.com/shafayetShafee/downloadthis -->

<!-- https://icons.getbootstrap.com/?q=file -->

<a href="https://thongkevavedothi.com/" class="btn btn-primary" role="button"> <i class="bi bi-house-door"></i> home</a> <a href="https://thongkevavedothi.com/roadmap.svg#nUqFJHozvEOeFcWw0bwK-31" class="btn btn-warning" role="button"> <i class="bi bi-diagram-3"></i> roadmap</a> <a href="https://class.tuhocr.com/khoa-hoc/" class="btn btn-success" role="button"> <i class="bi bi-file-code"></i> class</a> <a href="https://www.tuhocr.com/register" class="btn btn-danger" role="button"> <i class="bi bi-filetype-html"></i> register</a> {{< downloadthis huong-dan-cach-ve-duong-ellipse-trong-r.zip dname="huong-dan-cach-ve-duong-ellipse-trong-r" label="RStudio project" icon=file-zip type=info >}} ‍ ‍ ‍ 

<!-- [**Để phóng lớn hình ảnh, bạn right-click vào hình chọn *Open image in new tab*.**]{style="color:#006600"} -->

# Minh họa

Đường ellipse, hay còn gọi là normal ellipse, biểu diễn mật độ xác suất của 2 biến X và Y.

Bivariate normal distribution.

```{r}
print(trees[ , 2:3], row.names = F)
```

```{r}
trees[ , 2:3] -> df

write.csv(df, "df.csv", row.names = F)
```


```{r, fig.width=7, fig.height=7}
library(car)

car:::dataEllipse(x = trees$Height, 
                  y = trees$Volume,
                  xlim = c(60, 95),
                  ylim = c(-10, 80),
                  levels = c(0.5, 0.9, 0.95), 
                  ellipse.label = c(0.5, 0.9, 0.95), 
                  lty = 2, 
                  fill = TRUE, 
                  fill.alpha = 0.1)
```


```{r}
# Parameters
mu_x <- mean(trees$Height)
mu_y <- mean(trees$Volume)

sigma_x <- sd(trees$Height)
sigma_y <- sd(trees$Volume)

rho <- cor(trees$Height,
           trees$Volume)

# Create grid
x <- seq(from = min(trees$Height), 
         to = max(trees$Height), 
         length.out = 100)

y <- seq(from = min(trees$Volume), 
         to = max(trees$Volume), 
         length.out = 100)

# Bivariate normal PDF
f <- function(x, y) {
  z <- ((x - mu_x)^2 / sigma_x^2) -
       (2 * rho * (x - mu_x) * (y - mu_y) /
        (sigma_x * sigma_y)) +
       ((y - mu_y)^2 / sigma_y^2)

  1 / (2 * pi * sigma_x * sigma_y * sqrt(1 - rho^2)) *
    exp(-z / (2 * (1 - rho^2)))
}

# Calculate density
z <- outer(x, y, f)

# 3D surface
persp(
  x,
  y, 
  z,
  xlim = c(0,100),
  ylim = c(0,100),
  zlim = c(0,0.000005),
  # theta = 40,
  # phi = 30,
  # expand = 0.6,
  xlab = "X",
  ylab = "Y",
  zlab = "Density",
  main = "Bivariate Normal Distribution"
)
```


```{r}
# Cài package nếu chưa có
# install.packages(c("mvtnorm", "plot3D"))

library(mvtnorm)
library(plot3D)

# Đọc dữ liệu
df <- read.csv("df.csv")

# Chỉ lấy Height và Volume
dat <- df[, c("Height", "Volume")]

# Mean vector và covariance matrix
mu <- colMeans(dat)
Sigma <- cov(dat)

# Tạo grid cho X và Y
x <- seq(
  min(dat$Height) - 5,
  max(dat$Height) + 5,
  length.out = 100
)

y <- seq(
  min(dat$Volume) - 5,
  max(dat$Volume) + 5,
  length.out = 100
)

# Tạo lưới tọa độ
grid <- expand.grid(
  Height = x,
  Volume = y
)

# Tính mật độ Bivariate Normal
z <- dmvnorm(
  x = grid,
  mean = mu,
  sigma = Sigma
)

# Chuyển thành matrix để vẽ 3D
z_matrix <- matrix(
  z,
  nrow = length(x),
  ncol = length(y)
)

# Vẽ 3D surface
persp3D(
  x = x,
  y = y,
  z = z_matrix,
  
  col = "lightblue",
  border = NA,
  
  xlab = "Height",
  ylab = "Volume",
  zlab = "Density",
  
  main = "3D Bivariate Normal Distribution",
  
  theta = 40,
  phi = 25,
  
  colkey = TRUE,
  ticktype = "detailed"
)

# Thêm contour đồng mức trên mặt đáy
contour3D(
  x = x,
  y = y,
  z = z_matrix,
  
  add = TRUE,
  colvar = z_matrix,
  
  zlim = range(z_matrix),
  levels = 10
)
```

```{r}
library(mvtnorm)
library(plot3D)

# =========================
# 1. Đọc dữ liệu
# =========================

df <- read.csv("df.csv")

dat <- df[, c("Height", "Volume")]


# =========================
# 2. Ước lượng phân phối
# =========================

mu <- colMeans(dat)

Sigma <- cov(dat)


# =========================
# 3. Tạo grid
# =========================

x <- seq(
  min(dat$Height) - 5,
  max(dat$Height) + 5,
  length.out = 20
)

y <- seq(
  min(dat$Volume) - 5,
  max(dat$Volume) + 5,
  length.out = 20
)

grid <- expand.grid(
  Height = x,
  Volume = y
)


# =========================
# 4. Tính mật độ
# =========================

z <- dmvnorm(
  grid,
  mean = mu,
  sigma = Sigma
)

z <- matrix(
  z,
  nrow = length(x),
  ncol = length(y)
)


# =========================
# 5. Vẽ 3D + contour
# =========================

persp3D(
  x, y, z,
  
  col = ramp.col(
    col = c(
      "navy",
      "blue",
      "cyan",
      "yellow"
    ),
    n = 100
  ),
  
  border = NA,
  
  xlab = "Height",
  ylab = "Volume",
  zlab = "Density",
  
  main = "Bivariate Normal Distribution",
  
  theta = 40,
  phi = 25,
  
  shade = 0.3,
  
  colkey = TRUE
)


# Contour chiếu xuống mặt phẳng XY
contour3D(
  x, y, z,
  
  add = TRUE,
  
  levels = 10,
  
  z = min(z) - max(z) * 0.05,
  
  col = "black",
  
  lwd = 1
)
```


```{r}
# install.packages("car")

library(car)

scatterplot(
  Volume ~ Height,
  data = df,
  smooth = T,
  regLine = T,
  boxplots = "xy")
```

```{r}
# install.packages("DataVisualizations")
# 
# install.packages("ScatterDensity")
library(DataVisualizations)

DensityScatter(
  X = df$Height,
  Y = df$Volume,
  # Marginals = TRUE,
  # Plotter = "native",
  xlab = "Height",
  ylab = "Volume"
)
```

```{r}
# install.packages("WVPlots")

library(WVPlots)

ScatterHist(
  frame = df,
  xvar = "Height",
  yvar = "Volume",
  title = "Height vs Volume",
  contour = TRUE
)
```


<!-- top -->

<button id="scrollBtnTop">
      <span><i class="bi bi-arrow-up"></i></span>
</button>

<script>  
;(()=>{
   var lastPos = 0, scrollToPos = document.body.scrollHeight;

   scrollBtnTop.addEventListener("click", () => scrollTo(scrollToPos, 0));
 
})();  
</script>

<!-- bottom -->

<button id="scrollBtn">
      <span><i class="bi bi-arrow-down"></i></span>
</button>

<script>  
;(()=>{
   var lastPos = 0, scrollToPos = document.body.scrollHeight;

   scrollBtn.addEventListener("click", () => scrollTo(0, scrollToPos));

})();  
</script>





